【裁判字號】    97,易,1653
【裁判日期】    971119
【裁判案由】    詐欺
【裁判全文】
臺灣臺南地方法院刑事判決              97年度易字第1653號
公  訴  人  臺灣臺南地方法院檢察署檢察官
被      告  丙○○
上列被告因詐欺案件，經檢察官提起公訴（97年度偵字第11204
號），判決如下：
    主  文
丙○○無罪。
    理  由
一、公訴意旨略以：被告丙○○能預見一般人取得他人金融帳戶
    之行徑，常與財產犯罪之需要密切相關，且取得他人存摺之
    目的，在於取得贓款及掩飾犯行不易遭人追查，又對於提供
    帳戶，雖無引發他人萌生犯罪之確信，但仍以縱若有人持以
    犯罪，亦不違反其幫助犯罪之本意，基於幫助詐欺集團詐騙
    金錢之不確定故意，於民國97年3月28日前某日，在不詳地
    點，將其向中國信託商業銀行板橋分行（下稱中國信託）所
    申請之帳號000000000000號及其向中華郵政股份有限公司所
    申請之帳戶之存摺、印章、提款卡及密碼，以不詳代價出售
    予姓名年籍不詳之成年男子使用。該成年男子與其所屬之詐
    騙集團成員於取得上開帳戶後，即共同基於為自己不法所有
    之犯意聯絡，於同年3月28日撥打電話予乙○○，佯稱乙○
    ○先前網路購物未付款，令乙○○至提款機存入款項云云，
    致乙○○陷於錯誤，乙○○遂依指示先後於同日晚上9時25
    分許及晚上10時許前往自動提款機匯款新臺幣（下同）3,00
    0元及5,000元（一共8,000元）至被告上開中國信託帳戶內
    ，嗣因乙○○察覺有異，始知受騙，因認被告涉有刑法第30
    條第1項、第28條、第339條第1項之幫助共同詐欺取財罪嫌
    云云。
二、按舉證責任係指「檢察官就被告犯罪事實舉證（提出的證據
    ）未詳盡時，將受不利益判斷」之原則。以下分述之：
  (一)檢察官之舉證範圍：
    檢察官之舉證事項應以無罪推定原則為基礎，以定其適用範
    圍。無罪推定原則原本係針對犯罪事實所為之考量原則，使
    無罪責無刑罰之實體法原則，反映於訴訟法上之無罪責證明
    者即應為無罪判決之原則。因而，無罪推定原則對於此些直
    接影響被告罪責存在被告罪責存在與否及範圍之所有與實體
    法事實有關者，皆有其適用。換言之，有關構成要件該當事
    實、阻卻違法之事實、阻卻罪責之事實、客觀處罰條件事實
    、刑罰之加重減輕免除之事實以及關於量刑之事實等，檢察
    官皆負有舉證責任。
  (二)檢察官之舉證程度：
    一般而論，犯罪事實存在與否，亦即所謂的真偽不明的情況
    ，未必即指真偽程度各佔一半之情形，祇要未達能證明犯罪
    事實存在之程度即為所指。尤其在刑事訴訟程序裡，所要解
    決之案件皆與剝奪人民權益息息相關之重大處分行為－「刑
    罰」有關，因而對於犯罪事實存在與否之證明程度要求的特
    別高。因此，刑事訴訟程序中之舉證責任，在於高度之證明
    （超越合理的可疑程度）無法達成時（陷於真偽不明時），
    立即啟動其機能，以判斷負擔舉證責任者之敗訴責任。
  (三)檢察官之實質舉證責任：
    刑事訴訟法第161條、第163條修正之後，檢察官於公判庭中
    對於犯罪事實所應負的實質舉證責任，將無法如同過去般得
    假藉任何理由意圖逃脫，而將實質的舉證責任毫無理由地轉
    嫁給被告，使被告自始蒙上被推定為有罪之陰影。亦基於雙
    方當事人（檢察官與被告，自訴案件中之自訴人與被告亦同
    ）皆得為證據調查之聲請，「實質的舉證責任」與「形式的
    舉證責任」之概念，於訴訟程序中明顯地呈現出，而使法庭
    出現活絡現象。
  (四)總而言之，在現行當事人主義的訴訟架構下，應建立起由檢
    察官負擔舉證責任之制度，且係屬於犯罪事實限於真偽不明
    之敗訴結果責任。換言之，一旦檢察官在公判庭上無法就被
    告之犯罪事實證明至「超越合理的可疑程度」時，法院基於
    其中立第三人之立場，即應對被告諭知無罪判決，不應超過
    檢察官之舉證範圍再依職權進行證據之調查（蒐集），如此
    才有助於檢察官舉證責任之落實，亦使院檢雙方角色、權責
    分明，嚴守其職務本分，不再接續糾問被告，如此始能落實
    公平法院之理念。
三、又按，犯罪事實應依證據認定之，無證據不得認定犯罪事實
    。不能證明被告犯罪者，應諭知無罪之判決。刑事訴訟法第
    154條第2項、第301條第1項分別定有明文。次按認定不利於
    被告之事實，須依積極證據，茍積極證據不足為不利於被告
    事實之認定時，即應為有利於被告之認定，更不必有何有利
    之證據。而認定犯罪事實所憑之證據，雖不以直接證據為限
    ，間接證據亦包括在內，然無論直接或間接證據，其為訴訟
    上之證明，須於通常一般之人均不致有所懷疑，而得確信其
    為真實之程度者，始得據之為有罪之認定，倘其證明尚未達
    到此一程度，而有合理之懷疑存在，致使無從為有罪之確信
    時，即應為無罪之判決（最高法院30年上字第816號、76年
    臺上字第4986號判例意旨參照）。再按檢察官就被告犯罪事
    實，應負舉證責任，並指出證明之方法，刑事訴訟法第161
    條第1項定有明文。故檢察官對於起訴之犯罪事實，應負提
    出證據及說服之實質舉證責任。倘其所提出之證據，不足為
    被告有罪之積極證明，或其指出證明之方法，無從說服法院
    以形成被告有罪之心證，基於無罪推定之原則，自應為被告
    無罪判決之諭知，最高法院92年臺上字第128號判例意旨參
    照。再按，刑事被告並無自證己罪之義務，其在訴訟上所為
    之辯解，只須達於對起訴事證提出合理質疑之程度為已足，
    檢察官如對被告所舉反證仍有爭執，即應依刑事訴訟法第一
    百六十一條規定積極舉證釋疑。被告等既堅決否認犯罪，檢
    察官所舉證據復不足以使法院產生有罪之心證，原判決因認
    被告等犯罪不能證明，於法尚無不合，最高法院97年度台上
    字第3099號判決意旨參照。依上開最高法院判例及判決意旨
    可知，基於被告無自證己罪之義務，被告對於檢察官所起訴
    之事證所為之辯解，只須使法院達於合理懷疑之程度即可，
    檢察官如有爭執，即須依刑事訴訟法第161條積極舉證，惟
    檢察官所舉證據如不足以使法院對被告產生有罪確信之心證
    ，基於無罪推定之原則，法院即應為被告無罪判決之諭知。
四、檢察官認為被告涉有上開罪嫌之依據：
    本件公訴人認被告涉有上開犯行，無非係以前開事實有證人
    即被害人乙○○於警詢時指述甚詳，且有被害人乙○○中國
    信託匯款收據及被告上開帳戶開戶基本資料及交易明細表各
    一份等為其論據。
五、證據能力：
    公訴人所提出之上開證據資料及方法，業經本院於97年11月
    5日公開審理之始，經評議後當庭宣示具有證據能力並載明
    於審判筆錄（見院卷頁16）。
六、被告之辯解：
    被告固不否認其有申請上開中國信託帳戶（下稱系爭帳戶）
    ，及被害人乙○○遭詐騙集團所詐騙，而於97年3月28日先
    後匯款3,000元、5,000元至系爭帳戶內等情，惟堅決否認有
    何幫助詐欺之犯行，辯稱：伊於97年2月8日在乘坐客運時遺
    失系爭帳戶之存摺與提款卡，至於提款卡密碼則是寫在紙條
    與提款卡放在一起，尚有遺失郵局存摺、提款卡，伊不知悉
    系爭帳戶遭詐騙集團利用等語。
七、本院之判斷：
  (一)按幫助犯之成立，必須行為人主觀上具有幫助之故意，客觀
    上具有幫助之行為。詳言之，必須行為人基於幫助正犯犯罪
    之意思，於行為前或實施中給正犯以精神上或物質上之助力
    ，而參與犯罪構成要件以外之積極或消極行為，以助成正犯
    犯罪之實施為要件。是本案之關鍵即在於被告是否有基於幫
    助詐騙集團詐騙金錢之犯意，將系爭帳戶之存摺、印章、提
    款卡及密碼出售予詐騙集團使用？經查：
    1.上揭被害人乙○○係因詐騙集團以被告所申請之系爭帳戶
      為工具，向被害人詐騙，因而陷於錯誤，進而共交付8,00
      0元予詐騙集團成員，其確受有財產上之損害之事實，業
      據被害人於警詢指述綦詳，復有被害人中國信託匯款收據
      及被告系爭帳戶開戶基本資料及交易明細表各一份附卷可
      參，是此部分之事實堪以認定。
    2.公訴人認被告能預見其金融帳戶將遭利用為人頭帳戶以躲
      避追緝，卻仍提供帳戶予他人，因而有幫助詐欺之不確定
      故意等情，乃以系爭帳戶開戶資料、交易明細及被害人之
      匯款執據等作為所憑之證據。然前開資料，至多僅能證明
      被告有開立系爭帳戶，以及事後該帳戶為詐騙集團用以收
      受提領被害人匯款之事實，尚不能證明被告是否有將該帳
      戶之存摺、印章、提款卡及密碼出售或交付他人，乃至有
      無幫助詐欺之犯意。
    3.茲將本件被告分別於警詢、偵訊及本院審理時之供述整理
      如下：
      (1)警詢中供稱：「我在97年2月8日退伍，我從金門回來台
        灣，我在台北的統聯客運站坐車往台南，我有背一個包
        包，我的包包裡面放有中國信託的存摺、提款卡及提款
        密碼，這些東西都放在包包的最前面，而且我那時拉鍊
        並未完全拉上，從外面是看得見我的存摺，那時我因為
        太累所以在睡覺，包包就放在旁邊的空座位上，到了台
        南我就把包包丟在家裡也沒有注意裡面有沒有東西不見
        ，一直到前幾天我家人收到警方的通知我才發現我的存
        摺不見，所以我的帳戶會成為詐欺的人頭帳戶我完全不
        清楚」、「（你有無向警方報案或是向銀行機構辦理掛
        失?）都沒有」、「（你為何不向警方報案或是向銀行
        機構辦理掛失?）因為我不知道當時那些東西不見，我
        一直收到警方通知才知道東西不見」等語（見偵查卷頁
        6-7）。
      (2)偵查中供稱：「〔是否有將上開帳戶（即其所申請之上
        開中國信託帳戶）提供他人用作詐欺之用，致乙○○受
        詐騙，匯款8000元至你上開帳戶? 〕沒有，我不知道我
        的帳戶會被詐欺集團使用，我是在97年2月8日要去台南
        時，在客運上遺失上開帳戶的存摺、提款卡」、「（你
        上開中國信託帳號、提款卡是否更改過密碼?）沒有，
        我是使用銀行當初發給我的密碼，我沒有更改，但我怕
        記不起來，我有寫一張紙條跟提款卡放在一起」、「（
        你當初是否有辦理掛失?）沒有」、「（有無報警處理?
        ）沒有」、「（為何未申請掛失或報警處理?）因為我
        中國信託、郵局的帳戶裡都沒什麼錢，且我當時身上有
        錢夠用，就沒有辦理掛失或報警處理」等語（見偵查卷
        頁27-28）。
      (3)本院審理時供稱：「我是因為坐在車上很累，包包也沒
        有保管好，導致我存摺、提款卡遺失」等語（見院卷頁
        19）。
      (4)互核被告上開於警詢、偵查及本院審理中所為之供述，
        其前後所供均屬一致，且由被告上開供述可知其系爭帳
        戶之存摺、提款卡及密碼似於車上遺失，進而言之，被
        告是否有基於幫助詐騙集團詐騙金錢之犯意，將系爭帳
        戶之存摺、印章、提款卡及密碼出售予詐騙集團使用，
        即存有合理之懷疑。
    4.公訴人另以一般人對於帳戶之存摺及提款卡均會妥善保管
      ，被告卻刻意將密碼及提款卡放在一起；且被告於提款卡
      遺失後，未立即掛失止付及報警處理，不符常情等，主張
      被告辯詞並不可採。按金融帳戶牽涉個人財產，帳戶持有
      人謹慎保管得藉以存提帳戶存款之存摺、印章、提款卡及
      提款密碼；又詐騙集團為確保收受之匯款不致因帳戶掛失
      而無法提領，以及提領款項之效率，於使用某帳戶作為收
      受贓款時，必先取得該帳戶之提款密碼，並確認帳戶不致
      於無預警情況下遭停用等情，均屬情理之常，公訴人前開
      論辯，自非無據。然被告犯罪事實之認定，須有積極證據
      可為佐證，且基於被告無自證己罪之義務，尚不能僅以被
      告辯詞不足採，遽爾認定其有犯罪行為之實行，揆諸刑事
      訴訟法及最高法院判例、判決要旨已反覆申明此旨，自應
      為被告有利之認定。
    5.本件被告既稱其係將提款密碼書寫在紙條與提款卡放在一
      起，則取得該提款卡之人，自將同時知悉提款密碼為何。
      公訴人雖提出上述論據，主張被告辯詞不可採，惟若無積
      極證據可證明被告確係明知其帳戶可能做為人頭帳戶，仍
      將提款卡交付他人使用，即不能僅以該帳戶事後確遭作為
      人頭帳戶使用，推論被告有故意提供帳戶之行為。此外，
      公訴人並未提出其他證據以供本院審酌，並證明被告有其
      他幫助詐欺犯行，不能證明被告犯罪，依據前述說明，依
      法自應為被告無罪之諭知。
八、綜上所查，本件並無任何積極證據足資證明被告有將其系爭
    帳戶出售予詐欺集團使用，是亦無證據足以證明被告具有幫
    助詐欺集團詐騙金錢之不確定故意，自難僅憑系爭帳號為被
    告所申請，及被害人中國信託匯款收據、被告系爭帳戶開戶
    基本資料及交易明細表各一份，遽認被告成立幫助詐欺取財
    罪，是本件尚未達到通常一般之人均不致有所懷疑，而得確
    信其為真實之程度者，而有合理之懷疑存在，致無從為被告
    涉有上開犯行之確信，且檢察官亦未提出其他積極證據足資
    證明被告有幫助詐欺取財之犯行，揆諸前述說明，是被告被
    訴上開罪名不能證明，依法應為無罪判決之諭知。
據上論斷，應依刑事訴訟法第301條第1項，判決如主文。
本案經檢察官甲○○到庭執行職務。
中    華    民    國    97    年    11    月    19    日
              刑事第二庭    審判長法官  蘇義洲
                                  法官  黃瑪玲
                                  法官  吳坤芳
以上正本證明與原本無異
如不服本判決應於收受本判後10日內向本院提出上訴書狀，並應
敘述具體理由。如未敘述上訴理由者，應於上訴期間屆滿後20日
內向本院補提理由書狀（均須按他造當事人之人數附繕本）「切
勿逕送上級法院」。
                                書記官  黃玉秀
中    華    民    國    97    年    11    月    19    日


司法院資訊處製作；財團法人民間司法改革基金會備份。
